臺灣臺中地方法院交通事件裁定　　　　100年度交聲字第865號
原處分機關　交通部公路總局臺中區監理所
異　議　人
即受處分人　胡文豪
上列異議人即受處分人因違反道路交通管理處罰條例案件，對於
交通部公路總局臺中區監理所於民國100年3月10日所為之處分（
原處分：中監違字第裁60 －Z00000000號），聲明異議，本院裁
定如下：
    主  文
原處分撤銷。
胡文豪汽車駕駛人，駕駛汽車經測試檢定酒精濃度超過規定標準
，吊扣普通小型車駕駛執照壹年，並應接受道路交通安全講習。
    理    由
一、原處分意旨略以：異議人即受處分人胡文豪於民國98年1月2
    2日2時22分許，駕駛車牌號碼BW -1677號自用小客車，在國
    三公路南下211公里處，因「酒後駕車測得酒測值為0.87mg/
    L 」之違規，經國道公路警察局第七警察隊依違反道路交通
    管理處罰條例第35條第1項第1款當場舉發。而本案刑責部分
    業經檢察官為緩起訴處分期滿確定，原處分機關並於100年3
    月10日以中監違字第裁60-Z00000000號裁決書處罰鍰新臺幣
    （下同）49,500元，並吊扣駕駛執照12個月（已執行），施
    以道安講習等語。
二、本件聲明異議意旨略以：依據行政罰法第26條規定，一行為
    同時觸犯刑事法律及違反行政法上義務規定者，依刑事法律
    處罰之。異議人酒後駕車行為業經檢察官為緩起訴處分確定
    ，並已繳納60,000元在案，原處分機關另向異議人處行政罰
    鍰49,500元，有違一事不二罰之原則，爰請求撤銷原處分關
    於罰鍰49,500元部分，以維持公平正義原則等語。
三、本件異議人酒後駕車之違規行為單一，而罰鍰、吊扣駕駛執
    照及施以道路交通安全講習等法律效果（處罰效果）與違規
    行為之存否俱無從分離，且聲明異議係由法院審查異議人所
    涉之違規事實是否成立，及原處分所適用之法條是否正確、
    裁罰是否適當，是為貫徹司法審查作用，並避免法院嗣認定
    駕駛人並無交通違規行為，惟駕駛人卻已遭原處分機關裁處
    罰鍰、吊扣駕駛執照及施以道路交通安全講習等確定之不合
    理現象，本院自應就罰鍰、吊扣駕駛執照及施以道路交通安
    全講習等法律效果予以審理，且於對原處分失當時，應自為
    處分，並就罰鍰、吊照及安全講習等處罰效果，宜為一併重
    新諭知（臺灣高等法院所屬法院98年法律座談會刑事類提案
    第23號、99年法律座談會刑事類提案第37號研討結果意旨參
    照)，合先指明。
四、按汽車駕駛人飲用酒類或其他類似物後，其吐氣所含酒精濃
    度超過每公升0.25毫克者不得駕車，道路交通安全規則第11
    4條第2款規定參照。又駕駛汽車經測試檢定酒精濃度超過標
    準，處汽車駕駛人罰鍰15,000元以上60,000元以下，並當場
    移置保管該汽車及吊扣駕駛執照 1年，因而肇事致人受傷者
    ，並吊扣駕駛執照2年，道路交通管理處罰條例第35條第1項
    第1款亦定有明文。另汽車駕駛人，有同條例第35條第1項規
    定之情形者，應接受道路交通安全講習，同條例第24條第 1
    項第 2款亦有明定。次按，一行為同時觸犯刑事法律及違反
    行政法上義務規定者，依刑事法律處罰之。但其行為應處以
    其他種類行政罰或得沒入之物而未經法院宣告沒收者，亦得
    裁處之。前項行為如經不起訴處分或為無罪、免訴、不受理
    、不付審理之裁判確定者，得依違反行政法上義務規定裁處
    之，行政罰法第26條定有明文，此即「一事不二罰」原則，
    亦即，一行為同時觸犯刑事法律及違反行政法上義務規定時
    ，由於刑罰與行政罰同屬對不法行為之制裁，而刑罰之懲罰
    作用較強，故依刑事法律處罰，即足資警惕時，即無一事二
    罰再處行政罰之必要，且刑事法律處罰，由法院依法定程式
    為之，較符合正當法律程式，應予優先適用；但罰鍰以外之
    沒入或其他種類行政罰，因兼具維護公共秩序之作用，為達
    行政目的，行政機關仍得併予裁處。但其行為如經檢察官為
    不起訴處分或法院為無罪、免訴、不受理、不付審理（少年
    事件）之裁判確定者，因無一事不二罰疑慮，自得再依違反
    行政法上義務之規定處罰之。
五、經查：
(一)異議人於上揭時、地酒後駕駛上揭自用小客車，經測試檢定
    有酒精濃度超過規定標準之違規乙節，有系爭舉發違反道路
    交通管理事件通知單 1紙在卷可稽，復經異議人自承在卷，
    堪認其行為確已該當道路交通管理處罰條例第35條第1項第1
    款規定之違規行為。又異議人違規之同一事實，因同時觸犯
    刑法第185條之3之不能安全駕駛動力交通工具而駕駛罪部分
    ，業經臺灣臺中地方法院檢察署檢察官以98年度速偵字第45
    8 號為緩起訴處分，異議人應向社團法人臺灣陽光婦女協會
    支付60,000元確定等情，有該案件緩起訴處分書及臺灣高等
    法院被告前案紀錄表各1份在卷可佐，上開事實自堪認定。
(二)至原處分就異議人上開違規行為所為之裁罰是否適法妥當，
    茲分述如下：
  1.罰鍰部分：關於緩起訴，刑事訴訟法第253條之 2第2項規定
    ，命被告為金錢給付、勞務給付及處遇措施部分，應得被告
    之同意（因涉及被告之人身自由及財產拘束，且產生未經裁
    判即終局處理案件之實質效果，自應考慮被告之意願），命
    被告為金錢給付部分，並得為民事強制執行名義。故無論檢
    察官課以刑事被告以上何種負擔，該負擔雖然非「刑罰」，
    然本質上可謂係實質之制裁，形同科予刑罰或保安處分，對
    被告財產、自由等權利產生干預或不利之效果。本件異議人
    因酒醉駕車行為涉及刑事案件部分，檢察官既已對異議人為
    緩起訴處分並課以負擔，已然產生實質之刑罰之效果，應可
    實質該當行政罰法第26條第 1項之「依刑事法律」之處罰，
    而非不起訴處分甚明。至法務部95年5月25日法律字第09507
    00393號函雖謂行政罰法第26條第2項所稱「不起訴處分」包
    括「緩起訴處分」在內等語，惟觀之行政罰法於94年2月5日
    制定公佈時，刑事訟訴制度已有「緩起訴處分」制度存在，
    卻未如「不起訴處分」、「無罪」等，將「緩起訴處分」納
    入同法第26條「得依行政規定裁處」之列，依「明示其一排
    除其他」之法理，立法者應無意將緩起訴處分之情形納入該
    規範，自不宜再以緩起訴乃附條件之不起訴處分之解釋，任
    意擴張該法文之適用範圍。基上所述，異議人前揭酒醉駕車
    之一行為，同時觸犯刑事法律及違反行政法上義務規定，其
    刑事案件部分既經檢察官為緩起訴處分且命其向社團法人臺
    灣陽光婦女協會支付60,000元確定在案，揆諸前開說明，異
    議人既已依刑事法律處罰之，基於一事不二罰原則，原處分
    機關自不得再裁處「罰鍰」，是原處分機關就「罰鍰49,500
    元」部分所為裁處，容有不合，異議人就此部分所為辯解，
    應有理由。
  2.扣駕駛執照及道路交通安全講習部分：吊扣駕駛執照及道路
    交通安全講習為罰鍰以外之其他種類之行政罰，兼具維護公
    共秩序之作用，為達行政目的，衡諸行政罰法第26條第1項
    但書規定及前揭說明，原處分機關仍得予以裁處。是異議人
    既有酒後駕車，酒精濃度超過標準值之違規，則原處分機關
    依道路交通管理處罰條例第35條第1項第1款、第24條第1項
    第2款規定，對異議人裁處吊扣駕駛執照12個月，並應參加
    道路交通安全講習，經核與法相符，並無違誤。
六、綜上所述，原處分機關對異議人裁處吊扣駕駛執照12個月及
    應接受道路交通安全講習部分，固依法有據。然原處分機關
    對異議人科處罰鍰49,500元部分，既有上述未洽之處，則異
    議人本件聲明異議，為有理由，自應由本院將原處分予以撤
    銷，並依道路交通管理處罰條例第35條第1項第1款、第24條
    第1項第2款規定，自為裁定如主文第2項所示，以資適法。
據上論斷，應依道路交通事件處理辦法第19條前段，道路交通管
理處罰條例第35條第1項第1款、第24條第1項第2款，裁定如主文
。
中    華    民    國  100    年     3     月    25    日
                       交通法庭 法  官  林美玲
以上正本證明與原本無異。
如不服本裁定，應於收受送達後5日內向本院提出抗告狀。（應
附繕本）
                                書記官  黃珮華
中    華    民    國  100    年     3     月    25    日